臺灣高雄地方法院刑事判決　　　　　　　　　　　　　九十年度易字第四二五三號
　　公　訴　人　臺灣高雄地方法院檢察署檢察官
　　被　　　告　辛○○
　　被　　　告　乙○○
　　被　　　告　甲○○
右列被告等因詐欺等案件，經檢察官提起公訴（九十年度偵字第一五三七號、第七０
００號），本院判決如左：
    主  文
辛○○共同連續意圖為自己不法之所有，以詐術使人將本人之物交付，處有期徒刑
月，如易科罰金，以佰元折算壹日。緩刑年。
乙○○、甲○○共同連續意圖為自己不法之所有，以詐術使人將本人之物交付，乙○○處罰金壹仟伍佰元、甲○○處罰金肆仟元，如易服勞役，均以佰元折算壹日。均
緩刑貳年。
    事  實
一、辛○○係設在高雄市前鎮區○○○路二四○號、二四二號「慈恩診所」負責人，
    並與中央健康保險局簽約為全民健康保險特約醫事服務機構，辦理全民健康保險
    醫療業務，為從事健康保險醫療業務之人，有確實為前往診所就診之病患看病，
    並據實將病情、治療程序之用藥，填載在其業務上所掌之病歷、處方箋上，及據
    實填載醫療費用申報表之義務。詎其竟基於意圖為自己不法所有及行使業務上登
    載不實文書之概括犯意，自民國八十八年三月二十八日起至八十九年六月五日止
    ，明知丙○○○因身體缺鈣長期痠痛；庚○○因胃疾、心藏病、痠痛、感冒等疾
    病；庚○○之夫丁○○因痠痛、肝病、喉嚨等病痛；壬○及其夫癸○○因長期痠
    痛等疾病；各多次前往就診，每次收取診費並蓋用健保卡，而開立雖屬該等病症
    所需，惟非健保給付範圍之維他命、鈣片、顧肝營養品、痠痛貼布等藥品，並連
    續在其業務上所制作之病歷表及醫事機構保險對象就醫期間總歸戶表（即費用申
    報表）上，分別為「其他急性上呼吸道（炎）、其他背部病變、頭痛、腰痛、神
    經痛、神經炎、胃及十二指腸、急性鼻咽炎、其他神經系統之疾病」等不實病因
    之登載，足以生損害於丙○○○、庚○○、丁○○、壬○、癸○○及中央健康保
    險局對病症之認定、健保業務管理之正確性，並持向中央健康保險局行使，請領
    醫療費用給付，致中央健康保險局陷於錯誤，於此期間分別為丙○○○、庚○○
    、丁○○、壬○、癸○○之健保給付各四千四百二十三元、六千零三十六元、一
    千七百四十一元、一千一百八十六元、二千一百零一元，合計一萬五千四百八十
    七元（惟前開五名病患就診日期中，何日期為辛○○開立健保不給付藥品，無法
    確定，中央健康保險局亦無法計算出確實金額）。
二、辛○○復承前犯意，與乙○○、甲○○共同基於意圖為自己不法所有及行使業務
    上登載不實文書之概括犯意聯絡，辛○○明知乙○○、甲○○雖患有疾病，惟並
    非每次均有就診，亦非症狀所需，三人同意以加蓋健保卡格數之方式，供乙○○
    、甲○○換取維他命Ｃ、維他命Ｅ、ＳＡＬＭＯＮ─ＯＩＬ─１０００ＭＧ（清
    血油）、喉片等藥品（維他命一瓶蓋二格、清血油一盒蓋三格等）；甲○○自八
    十八年十一月十一日起至八十九年四月二十九日止，持其本人及不知情之女兒己○○、兒子戊○○二人之健保卡，乙○○自八十九年三月二日起至同年五月二日
    止持其本人之健保卡，均以加蓋健保卡格數之方式，連續前往前開診所換取前開
    藥品，而辛○○亦連續在其業務上所制作之病歷表及醫事機構保險對象就醫期間
    總歸戶表內，就甲○○、己○○、戊○○、乙○○為「其他急性上呼吸道、其他
    背部病變、急性支氣管炎、其他神經系統之疾病、腰痛、頭痛、急性鼻咽炎、其
    他消化系統、咳嗽、急性胃炎」等不實病因登載，足生損害於己○○、戊○○及
    中央健康保險局對病症之認定、健保業務管理之正確性，並持向中央健康保險局
    行使，請領醫療費用給付，致中央健康保險局陷於錯誤，於此期間分別為甲○○
    、己○○、戊○○、乙○○之健保給付四千二百零二元、二千七百零一元、四千
    四百九十七元、三千零十二元，合計一萬四千四百十二元。嗣經民眾於八十九年
    四月間向中央健康保險局高屏分局檢舉，中央健康保險局乃於八十九年八月間派
    員查訪，始查知上情。
三、案經中央健康保險局函請台灣高雄地方法院檢察署檢官偵查起訴。
    理  由
一、右揭事實，業據被告辛○○自承不諱，核與中央健康保險局九十年一月三日健保
    稽字第八九００九九八八函所述情節相符，復有該局製作之高雄市慈恩診所費用
    申報及虛報情形表、醫事服務機構基本資料表、全民健康保險特約診所合約書、
    醫療機構開業執照、病患丙○○○、庚○○、丁○○、壬○、癸○○、甲○○、
    己○○、戊○○、乙○○之病歷表及醫事機構保險對象就醫期間總歸戶表、丙○○○、庚○○、壬○、癸○○、甲○○、乙○○之訪查訪問紀錄等在卷可按，並
    經該局承辦人員李俊萩於九十一年四月八日本院審理時證稱：「本件是因有民眾
    具名檢舉，才到慈恩診所作訪查。在慈恩診所內有看到以健保卡換營養食品的紀
    錄，所以就查訪丙○○○、庚○○、壬○、癸○○、甲○○、乙○○等人。丙○○○、庚○○、壬○、癸○○的情形和甲○○、乙○○不同，他們是有去看病，
    但辛○○開給他們的藥是健保局不給付的，所以辛○○就在他們的病歷上，登載
    成健保局會給付的藥品來申請健保給付；甲○○、乙○○的情形，則是以加蓋健
    保卡的方式拿營養品」等語在卷，並提出檢舉資料、慈恩診所登載換取營養食品
    資料等為證，足認被告辛○○之自白與事實相符。另訊據被告乙○○矢口否認有
    詐欺等犯行，辯稱：「伊確實有去慈恩診所看病」云云，被告甲○○雖坦承以其
    子女健保卡代用，惟另辯稱：「只有一次而已」云云。經查，被告乙○○、甲○○於證人李俊萩訪談時，均坦承有前揭犯行，此有該訪查訪問紀錄在卷可憑，且
    被告甲○○於九十年一月三十檢察官偵訊時亦自白不諱，核與其女己○○、子戊○○分別於九十年一月三十日偵訊時、九十一年一月四日本院審理時分別證稱：
    「都是伊媽媽拿伊和弟弟戊○○的健保卡去慈恩診所換喉糖」、「己○○所說的
    是真的」等語相符，又參酌被告乙○○就本院詢以慈恩診所之位置（苓雅區），
    竟稱慈恩診所之所在為「鹽埕區」，復對慈恩診所所處樓層（應是一樓），係供
    稱已經忘記等語，顯見被告乙○○、甲○○於本院審理時翻異前供，均屬圖卸刑
    責之詞，不足採信。是本件事證已明，被告三人犯行均堪認定。
二、按被告辛○○為「慈恩診所」負責人，並與中央健康保險局簽約為全民健康保險
    特約醫事服務機構，辦理全民健康保險醫療業務，自係從事健康保險醫療業務之
    人無訛，且其明知不實之事項，於其業務上所掌管之病歷表及費用申報表等文書
    上為不實之記載，並據以向中央健康保險局申領醫療費用給付而行使，自均足生
    損害於丙○○○、庚○○、丁○○、壬○、癸○○、己○○、戊○○中央健康保
    險局對病症之認定、健保業務管理之正確性，核其偽造業務上所掌管之病歷表與
    費用申報表等文書之行為，係犯刑法第二百十五條之業務上文書登載不實罪，其
    後據以向中央健康保險局申領醫療費用給付而行使之行為，係犯同法第二百十六
    條之行使業務上登載不實文書罪，應依同法第二百十五條之業務上文書登載不實
    罪處斷，且其所為業務上文書登載不實罪之低度行為，應為其後行使之高度行為
    所吸收，僅論以行使業務上登載不實文書罪。再其意圖為自己不法之所有，持業
    務上不實之文書據以向中央健康保險局請領醫療費用給付，致健保局陷於錯誤，
    依其申請共給付醫療費用二萬九千八百九十九元之行為，係犯刑法第三百三十九
    條第一項之詐欺罪。被告乙○○、甲○○雖非從事醫療業務之人，惟與被告辛○○就犯罪事實欄二部分行使業務上登載不實文書罪及詐欺取財罪，有犯意聯絡及
    行為分擔，依刑法第三十一條第一項規定，亦以共犯論。被告三人多次所為行使
    業務上登載不實文書及詐欺之行為，時間緊接，所犯罪名相同，顯係各出於概括
    之犯意為之，均為連續犯，各應依刑法第五十六條之規定以一罪論，並加重其刑
    。被告三人所犯行使業務上登載不實文書罪及詐欺罪間，有方法目的之牽連關係
    ，應從依一重詐欺罪處斷。爰審酌被告辛○○為受過高等教育而從事醫療服務之
    人，其於從事醫療服務時，應較常人更為審慎行事，詎其竟以不實之文書記載，
    向中央健康保險局詐領健保給付，間接有害於社會大眾，被告乙○○、甲○○為
    一己貪念，增加全民健保負擔，犯後復均飾詞卸責，被告乙○○更無絲毫悔意，
    惟被告辛○○犯後已坦承犯行，態度良好，所詐領之健保給付，並經中央健康保
    險局扣罰，此有中央健康保險局前開函文在卷可憑，被告乙○○詐得之健保給付
    為被告三人中最少，及其等犯罪動機、手段等一切情狀，分別量處如主文所示之
    刑，並就被告乙○○、甲○○部分，諭知易服勞役之折算標準。又被告辛○○於
    為犯罪行為後，刑法第四十一條已於九十年一月十日修正公布，由原來犯最重本
    刑為三年以下有期徒刑之罪，而受六個月以下徒刑或拘役之宣告得易科罰金之要
    件，修改為犯最重本刑為五年以下有期徒刑之罪，而受六個月以下徒刑或拘役之
    宣告得易科罰金之要件，比較新舊法應以新法有利於被告辛○○，自應依刑法第
    二條第一項前段規定，適用裁判時之刑法第四十一條第一項規定，就其所宣告之
    刑諭知易科罰金之折算標準。再查，被告三人前均未曾受有期徒刑以上刑之宣告
    ，此有台灣高等法院被告全國前案紀錄表、台灣高雄地方法院檢察署刑案資料查
    註紀錄表在卷可稽，其等因一時不察，致蹈法網，經此教訓，及偵審程序，當知
    所警惕，應無再犯之虞，本院因認其等之刑以暫不執行為適當，併均予以宣告緩
    刑，以啟自新。
據上論斷，應依刑事訴訟法第二百九十九條第一項前段，刑法第二條第一項前段、第
二十八條、第五十六條、第三十一條第一項、第二百十五條、第二百十六條、第三百
三十九條第一項、第五十五條、第四十一條第一項、第四十二條第二項、第七十四條
第一款，罰金罰鍰提高標準條例第一條前段、第二條，判決如主文。
中      華      民      國    九十一    年      五      月      八      日
                                  臺灣高雄地方法院刑事第一庭
                                      法  官  曾  逸  誠
右正本證明與原本無異。
如不服本判決，應於判決送達後十日內，向本院提出上訴狀。
                                      書記官  張  金  蘭
中    華    民國      九十一      年      五      月      十三      日
附錄論罪法條：
刑法第二百一十五條：
從事業務之人，明知為不實之事項，而登載於其業務上作成之文書，足以生損害於公
眾或他人者，處三年以下有期徒刑、拘役或五百元以下罰金。
刑法第二百一十六條：
行使第二百十條至第二百十五條之文書者，依偽造、變造文書或登載不實事項或使登
載不實事項之規定處斷。
刑法第三百三十九條：
意圖為自己或第三人不法之所有，以詐術使人將本人或第三人之物交付者，處五年以
下有期徒刑、拘役或科或併科一千元以下罰金。
以前項方法得財產上不法之利益或使第三人得之者，亦同。
前二項之未遂犯罰之。
